臺灣臺北地方法院民事判決　　　　　　　92年度訴字第4626號
原　　　告　丙○○○
被　　　告　庚○○
訴訟代理人　辛○○
被　　　告　己○○○
訴訟代理人　戊○○
　　　　　　　　　　　　樓
被　　　告　癸○○
訴訟代理人　壬○○○
被　　　告　寅○○○
被　　　告　丑○○
兼右一人
訴訟代理人　子○○
被　　　告　乙○○
訴訟代理人　甲○○
被　　　告　行政院國軍退除役官兵輔導委員會台北市榮民服務
　　　　　　處
法定代理人　丁○○
訴訟代理人　楊俊雄律師
上列當事人間請求返還房屋事件，本院於94年2月16日言詞辯論
終結，判決如下：
    主  文
一、被告癸○○應將如附圖Ｄ部分所示，坐落台北市○○段○○
    段609、610地號土地上面積50平方公尺建物（門牌號碼台北
    市○○街436巷40號）拆除，將占有土地返還原告及其他共
    有人。
    並給付原告新臺幣壹萬零參佰肆拾伍元，及自民國93年1 月
    1日起至交還前開土地之日止，按月給付原告新臺幣柒拾伍
    元。
二、被告丑○○應將如附圖Ｆ、Ｇ部分所示，坐落台北市○○段
    ○○段610地號土地上面積65平方公尺建物（門牌號碼台北市
    ○○街436巷20-1、48號）拆除，將占有土地返還原告及其
    他共有人。
    並給付原告新臺幣壹萬參仟貳佰玖拾玖元，及自民國93年1
    月1日起至交還前開土地之日止，按月給付原告新臺幣玖拾
    捌元。
三、被告子○○應將如附圖Ｅ部分所示，坐落台北市○○段○○
    段610地號土地上面積25平方公尺建物（門牌號碼台北市○○街436巷46-2號）拆除，將占有土地返還原告及其他共有
    人。
    並給付原告新臺幣伍仟壹佰柒拾參元，及自民國93年1月1日
    起至交還前開土地之日止，按月給付原告新臺幣參拾捌元。
四、前三項拆除房屋返還土地之履行期間為拾個月。
五、原告其餘之訴駁回。
六、訴訟費用由被告癸○○負擔分17％、丑○○負擔22％、子○○負擔8％，餘由原告負擔。
七、本判決第一項於原告以新臺幣柒萬伍仟元為被告癸○○供擔
    保、第二項於原告以新臺幣玖萬柒仟伍佰元為被告丑○○供
    擔保、第三項於原告以新臺幣參萬柒仟伍佰元為被告子○○
    供擔保後得假執行。
八、原告其餘假執行之聲請駁回。
    事實及理由
壹、程序方面：原告起訴時以羅鏡為被告，起訴狀送達後變更被
    告為庚○○（門牌號碼34號房屋部分）；起訴時以徐憶梅為
    被告後變更被告為己○○○（門牌號碼33號房屋部分）；起
    訴時就被告癸○○部分僅就門牌號碼40號房屋部分請求，嗣
    於起訴狀送達後追加門牌號碼40-1號房屋部分；另於訴狀送
    達後追加被告行政院國軍退除役官兵輔導委員會台北市榮民
    服務處（下稱台北市榮民服務處），被告等均無異議而為本
    案之言詞辯論，依民事訴訟法第255條第2項規定，視為同意
    原告前開訴之變更追加。
貳、原告起訴主張：坐落北市○○段○○段609、610地號土地（
    下稱系爭609地號或610地號土地）為原告及共有人所有，被
    告庚○○、己○○○、癸○○、寅○○○、丑○○、子○○
    、乙○○以及台北市榮民服務處等人未經原告同意，擅自搭
    蓋違章建築占有系爭609及610地號土地使用，占有情形各如
    附圖所示，且庚○○、乙○○有出租他人獲取不當利益之行
    為，原告催請被告等回復原狀及返還土地，被告皆置若罔聞
    ，為此依民法676 條前段、第184條第1項前段規定，請求被
    告等騰空返還系爭土地予原告及其他共有人，又被告等無權
    占有系爭609及610地號土地，受有相當於租金之利益，致原
    告受損害，爰依民法第179條不當得利法律規定請求被告返
    還自78年1月1日起至回復原狀返還土地日止，按公告地價計
    算之利益。並聲明：（一）被告庚○○應將系爭609、610地
    號土地上面積37平方公尺建物（門牌34號）拆除，返還土地
    予原告及其他共有人，並給付原告自78年起至92年底之不當
    得利新臺幣（下同）19,138元，並自93年起至交還系爭土地
    之日止，按月給付原告不當得利，被告庚○○應自系爭土地
    遷出。（二）被告己○○○應將坐落北市○○段○○段609
    、6 10 地號土地上面積55平方公尺建物（門牌號碼台北市
    ○○街436巷36號）拆除，返還土地予原告及其他共有人，
    並給付原告自78年起至92年底之不當得利28,449元，並自93
    年起至交還系爭土地之日止，按月給付原告不當得利，被告
    自己○○○應自系爭土地遷出。（三）被告癸○○應將坐落
    北市○○段○○段609、610地號土地上面積73方公尺建物（
    門牌號碼同前巷40、40-1號）拆除，返還土地予原告及其他
    共有人，並給付原告自78年起至92年底之不當得利37,760元
    ，並自93起至交還系爭土地之日止，按月給付原告不當得利
    。被告癸○○應自系爭土地遷出。（四）被告寅○○○應將
    坐落北市○○段○○段609地號土地上面積47平方公尺建物（
    門牌號碼同前巷44、44-1號）拆除，返還土地予原告及其他
    共有人，並給付原告自78年起至92年底之不當得利，計
    24,311元。並自93年起至交還系爭土地之日止，按月給付原
    告不當得利。被告寅○○○應自系爭土地遷出。（五）被告
    丑○○應將座落北市○○段○○段610地號土地上面積65平方
    公尺建物（門牌號碼同前巷20-1、48號）拆除，返還土地予
    原告及其他共有人，並給付原告自78年起至92年底之不當得
    利，計33,621元，並自93年起至交還系爭土地之日止，按月
    給付原告不當得利。被告丑○○應自系爭土地遷出。（六）
    被告乙○○應將坐落北市○○段○○段609、610地號土地上
    面積2 2 平方公尺建物（門牌號碼同前巷36-1號）拆除，返
    還土地予原告及其他共有人，並給付原告自78年起至92年底
    之不當得利11,380元，並自93年起至交還系爭土地之日止，
    按月給付原告不當得利。被告乙○○應自系爭土地遷出。（
    七）被告子○○應將坐落北市○○段○○段610地號土地上面
    積25平方公尺建物（門牌號碼同前巷46-2號）拆除，返還土
    地予原告及其他共有人，並給付原告自78年起至92年底之不
    當得利12,931元，並自93年起至交還系爭土地之日止，按月
    給付原告不當得利。被告子○○應自系爭土地遷出。（八）
    被告台北市榮民服務處（原告93年12月22日誤寫為丁○○）
    應將坐落北市○○段○○段609 地號土地上面積18平方公尺
    建物（門牌號碼同前巷44-2號）拆除，返還土地予原告及其
    他共有人，並給付原告自78年起至92年底之不當得利9,311
    元，並自93年起至交還系爭土地之日止，按月給付原告不當
    得利。被告台北市榮民服務處應自系爭土地遷出。（九）請
    求請准供擔保宣告假執行。
參、被告方面：
一、被告庚○○辯稱：系爭609、610地號土地上門牌號碼34號房
    屋為其夫高尚鈞所有，非被告庚○○所有，且林德盛有同意
    我們使用等語。並聲明請求駁回原告之訴。
二、被告己○○○辯稱：系爭609、610地號土地上門牌號碼36
    號房屋為其夫徐錦堂所建，徐錦堂去世後由其與四名子女繼
    承等語。並聲明請求駁回原告之訴。
三、被告癸○○辯稱：系爭609、610地號土地上門牌號碼40號房
    屋為其於69年間向蕭霖通購入，契約內容聲明取得房屋所有
    權利，當時並未知悉土地權狀有產權不明情形，被告癸○○
    居住迄今已逾25年，未聞有產權不明情形，蕭霖通當時有告
    訴我們該房子是違章，我們也不知道地主是誰，40-1房屋並
    非被告癸○○所有等語。並聲明請求駁回原告之訴。
四、被告寅○○○辯稱：系爭609地號土地上門牌號碼44、44-1
    號房屋為其夫魏坤發向王宗藩購買，魏坤發去世後由其與四
    名子女繼承等語。並聲明請求駁回原告之訴。
五、被告丑○○辯稱：系爭610地號土地上門牌號碼20-1、48號
    房屋為其向劉生保及蕭如康等人購買，出賣人並未告知房子
    地主是誰。我們已經認識地主三十幾年，但他未告訴我們該
    地不得買賣等語。並聲明請求駁回原告之訴。
六、被告乙○○辯稱：系爭609、610地號土地上門牌號碼36-1號
    房屋為其父甲○○之兄李明祿向他人購買，嗣李明祿生病，
    由甲○○照顧，李明祿即將房屋給其父甲○○，現該屋租給
    羅月英等語。並聲明請求駁回原告之訴。
七、被告子○○辯稱：系爭610地號土地上門牌號碼46-2號房屋
    為其所有，出賣人陳德清並未告知地主是誰。我們已經認識
    地主三十幾年，但他未告訴我們該地不得買賣等語。並聲明
    請求駁回原告之訴。
八、被告台北市榮民服務處辯稱：其並未占有原告之土地，系爭
    609地號土地上門牌號碼44-2號房屋為已故王增廣所有，被
    告台北市榮民服務處僅為王增廣之遺產管理人，原告以被告
    台北市榮民服務處為被告起訴，其當事人不適格。並聲明請
    求駁回原告之訴。
肆、兩造不爭執部分：原告為系爭609、610地號之共有人，權利
    範圍4分之1（見卷附土地謄本）。
伍、得心證之理由：
一、被告庚○○、己○○○、寅○○○、乙○○及台北市榮民服
    務處部分：
（一）原告主張占用系爭609、610土地號如附圖Ｊ部分所示建物
      （門牌號碼34號），為被告庚○○所有等情，雖有臺北市
      稅捐稽徵處大安分處93年3月3日北市大安乙字第09360239
      300號函可憑。惟查，稅捐機關就房屋所為稅籍資料納稅
      義務人之記載，純為便利課稅而設，與所有權之取得無關
      ，此與地政機關依土地法規定所為所有權登記有絕對效力
      之情形有間，故不得僅以被告庚○○為前開34號房屋之納
      稅義務人即認定其為房屋之所有權人。被告庚○○抗辯前
      開34號房屋非其所有為高尚鈞所有等語，則有承租人羅鏡
      及高尚鈞陳述甚明（見本院92年11月19日及93年7月2日言
      詞辯論筆錄、93年4月13日勘驗測量筆錄），並有高尚鈞
      於60年5月1日向林德盛購買房屋之合約書一紙為憑，可以
      確認前開34號房屋之所有權人（原始起造人）並非被告庚○○，又該屋為未經登記之建物，依轉讓而取得處分權者
      亦為高尚鈞而非被告庚○○，故原告前開主張即非可採，
      原告請求被告庚○○拆除前開34號房屋，並返還占有土地
      及不當得利之聲明，即不應准許。
（二）原告主張占用系爭609、610土地號如附圖Ｈ部分所示建物
      （門牌號碼36號），為被告己○○○所有等情，僅有前開
      臺北市稅捐稽徵處大安分處函為據，而前開函文不得為認
      定所有權人之惟一依據，已如前述。經查，前開36號房屋
      為其夫徐錦堂所建，徐錦堂去世後由其與四名子女繼承等
      情，已據徐憶梅（己○○○之女）到庭陳述甚明（見本院
      92年11月19日言詞辯論筆錄）核與被告己○○○之陳述相
      符，並經本院於履勘時再次確認無訛（93年4月13日），
      故前開36號房屋並非被告己○○○所有可以確認，前開36
      號房屋處分權為徐錦堂受讓取得，嗣於徐錦堂去世後，處
      分權應為被告己○○○及其四名子女所共有，原告此部分
      主張即非可採，原告請求被告己○○○拆除前開36號房屋
      ，並返還占有土地及不當得利之聲明，即不應准許。
（三）原告主張占用系爭609土地號如附圖Ａ、Ｂ部分所示建物
      （門牌號碼44、44-1號），為被告寅○○○所有等情，僅
      有前開臺北市稅捐稽徵處大安分處函為據，而前開函文不
      得為認定所有權人之惟一依據，已如前述。經查，被告寅
      ○○○抗辯前開44、44-1號房屋為其夫魏坤發向王宗藩購
      買等情，有60年6月30日產權買賣同意證明書一紙可憑，
      而八夫魏坤發已經去世等情，則有戶籍謄本可稽，應可採
      信，前開44、44-1號房屋號房屋處分權為魏坤發受讓取得
      ，嗣於魏坤發去世後，處分權應為被告寅○○○及其四名
      子女所共有，原告此部分主張即非可採，原告請求被告寅
      ○○○拆除前開44、44-1號房屋，並返還占有土地及不當
      得利之聲明，即不應准許。
（四）原告主張占用系爭609、610土地號如附圖Ｉ部分所示建物
      （門牌號碼36-1），為被告乙○○所有等情，僅有前開臺
      北市稅捐稽徵處大安分處函為據，而前開函文不得為認定
      所有權人之惟一依據，已如前述。經查，被告乙○○辯稱
      前開36-1號房屋非其所有為甲○○所有等語，已據其提出
      房屋買賣契約書4件、契約書1件、房屋轉讓證明書1件、
      遺書證明1件及房屋租借合同1件為憑，且經本院於93年3
      月9日履勘時訊問承租人羅月英確認屬實，故被告乙○○
      之抗辯應可採信，前開36-1號房屋之所有權人（原始起造
      人）並非被告乙○○，又該屋為未經登記之建物，依轉讓
      而取得處分權者亦為甲○○而非被告乙○○，故原告前開
      主張即非可採，原告請求被告乙○○拆除前開36-1號房屋
      ，並返還占有土地及不當得利之聲明，即不應准許。
（五）原告主張系爭609地號土地如附圖Ｃ部分所示為被告台北
      市榮民服務處占用等情，為台北市榮民服務處否認。經查
      ，如附圖Ｃ部分所示建物（門牌號碼44-2），為已故之榮
      民王增廣所有等情，有被告台北市榮民服務處93年5月4日
      北市榮輔字第0930003148號函所附榮民證1件、立賣房屋
      契約3件為憑，應可確認前開44-2之處分權屬於王增廣所
      有，嗣王增廣去世（見前揭函所附除戶謄本）後被告台北
      市榮民服務處依兩岸關係條例第68條第3項，以及退除役
      官兵死亡無人繼承遺產管理辦法第4條之規定為其遺產管
      理人，並非繼承王增廣之權利，原告請求被告台北市榮民
      服務處拆除前開44-2號房屋，並返還占有土地及不當得利
      之聲明，即不應准許。
二、被告癸○○部分：
  １、原告主張占有系爭609、610門牌號碼台北市○○街436巷
      40-1號房屋為被告癸○○所有，為被告癸○○否認，且原
      告就此並未提出任何證據以實其說，本院履勘現場時確認
      前開40-1號房屋與被告癸○○所有同巷40號房屋並無相通
      ，且為空屋無人居住，故原告主張前開主張諉無足採。原
      告請求被告癸○○拆除前開40-1號房屋，並返還占有土地
      及不當得利之聲明，即不應准許。
  ２、原告主張占用系爭609、610土地號如附圖Ｄ部分所示建物
      （門牌號碼40），為被告癸○○所有等情，為被告癸○○
      所自認，並有69年1月17日買賣契約書1件可憑，且經本院
      囑託臺北市大安地政事務所測量屬實，堪認原告此部分之
      主張為真實。被告癸○○雖以前揭買賣契約書辯稱：向蕭
      霖通購入房屋時，並未知悉土地權狀有產權不明情形云云
      。惟系爭609、610地號土地既為原告所有，被告癸○○復
      不能舉證其有權占有使用，則原告依民法767條前段及第1
      84條第1項前段規定，請求被告癸○○拆除前開40號房屋
      ，並將占用之土地（如附圖Ｄ部分所示）返還原告及其他
      共有人，即屬有據，應予准許。
  ３、被告癸○○無權占系爭土地如附圖所示Ｄ部分之事實既經
      確認，原告據此主張被告癸○○可獲得相當於租金之使用
      利益，並使原告受有損害，自屬合於社會通常之觀念（參
      照最高法院六十一年台上字第一六九五號判例），故原告
      本於不當得利之法律規定，請求被告返還所受利益，洵屬
      有據。本院參酌土地法第105條以及97條第1項規定（土地
      申報地價為公告地價八成計算），並系爭土地坐落於臥龍
      街36巷地處偏辟，且於山丘上依山建築，附近多為1、2層
      樓之違章建築，被告占用自行居住使用等情（參本院93年
      3 月9日及4月13日履勘筆錄），因認被告癸○○占有利用
      系爭土地所受之經濟利益，依申報地價年息百分之5為適
      當。從而，原告請求被告給付在10,345元（計算式如附表
      ），及自93年1月1日起至拆除系爭土地上建物並騰空交還
      占用部分之日止，按月給付原告75元之範圍內為有理由，
      應予准許；逾此範圍之請求則非允當，應予駁回。
三、被告丑○○及子○○部分：
  １、原告主張占用系爭610土地號如附圖Ｆ、Ｇ部分所示建物
      （門牌號碼20-1、48號），為被告丑○○所有，如附圖Ｅ
      部分所示建物（門牌號碼46-2）為被告子○○所有等情，
      為被告丑○○及子○○所自認，並有61年5月15日不動產
      契約書、80年3月1日轉讓書及87年5月12日契約書各1件可
      憑，且經本院囑託臺北市大安地政事務所測量屬實，堪認
      原告此部分之主張為真實。被告丑○○與子○○雖辯稱：
      出賣人並未告知房子地主是誰。我們已經認識地主三十幾
      年，但他未告訴我們該地不得買賣等語。惟系爭610地號
      土地既為原告所有，被告丑○○及子○○復不能舉證其有
      權占有使用，則原告依民法767條前段及第184條第1項前
      段規定，請求被告丑○○拆除前開20-1、48號號房屋，請
      求被告子○○拆除前開46-2號房屋，並分別將占用之土地
      （如附圖Ｆ、Ｇ、Ｅ部分所示）返還原告及其他共有人，
      即屬有據，應予准許。
  ２、被告丑○○及子○○分別無權占系爭土地如附圖所示Ｆ、
      Ｇ、Ｅ部分之事實既經確認，原告據此主張被告丑○○及
      子○○可獲得相當於租金之使用利益，並使原告受有損害
      ，自屬合於社會通常之觀念（參照最高法院六十一年台上
      字第一六九五號判例），故原告本於不當得利之法律規定
      ，請求被告返還所受利益，自無不當。本院參酌土地法第
      105條以及97條第1項規定（土地申報地價為公告地價八成
      計算），並系爭土地坐落於臥龍街36巷地處偏辟，且於山
      丘上依山建築，附近多為1、2層樓之違章建築，被告占用
      自行居住使用等情（參本院93年3月9日及4月13日履勘筆
      錄），因認被告丑○○及子○○占有利用系爭土地所受之
      經濟利益，依申報地價年息百分之5為適當。從而，原告
      請求被告丑○○給付在13,299元（計算式如附表）及自93
      年1月1日起至拆除系爭土地上建物並騰空交還占用部分之
      日止，按月給付原告98元之範圍內；原告另請求被告子○○給付在5,173元（計算式如附表）及自93年1月1日起至
      拆除系爭土地上建物並騰空交還占用部分之日止，按月給
      付原告38元之範圍內，為有理由，應予准許；逾此範圍之
      請求則非允當，應予駁回。
四、遷讓房屋，非立時可就，爰斟酌被告癸○○、丑○○及子○○占有使用之實際情況，均訂拆屋還地之履行期間為10個月
    。
五、假執行之宣告：原告聲請供擔保為假執行，就其勝訴部分，
    核無不合，爰酌定相當之擔保金額准許之，至於原告敗訴部
    分，假執行之聲請失其依據，應予駁回。
六、訴訟費用負擔之依據：民事訴訟法第79條。
中　　華　　民　　國　　94　　年　　3 　　月　　2 　　日
                  民事第五庭    法　官　張松鈞
以上正本係照原本作成
如對本判決上訴，須於判決送達後20日內向本院提出上訴狀
中　　華　　民　　國　　94　　年　　3 　　月　　2 　　日
                                書記官　黃媚鵑
  附      表：
┌────────┬──────┬───────┬──────┐
│   占有人       │  癸○○    │   丑○○     │  子○○    │
├────────┼──────┼───────┼──────┤
│ 門牌號碼       │   40號     │ 20-1號、48號 │  46-2號    │
├────────┼──────┼───────┼──────┤
│ 占用609、610地 │            │              │            │
│ 號（平方公尺） │   50       │   16＋49＝65 │   25       │
├───┬────┼──────┼───────┼──────┤
│年度  │申報地價│ 年息5％    │    年息5％   │ 年息5％    │
├───┼────┼──────┼───────┼──────┤
│78~79 │304元   │1520元      │   1376元     │   760元    │
├───┼────┼──────┼───────┼──────┤
│80    │544元   │1360元      │   1768元     │   680元    │
├───┼────┼──────┼───────┼──────┤
│81~82 │784元   │3920元      │   5096元     │  1360元    │
├───┼────┼──────┼───────┼──────┤
│83    │1072元  │2680元      │   3484元     │  1340元    │
├───┼────┼──────┼───────┼──────┤
│84~85 │1360元  │6800元      │   8840元     │  3400元    │
├───┼────┼──────┼───────┼──────┤
│86    │1400元  │3500元      │   4550元     │  1750元    │
├───┼────┼──────┼───────┼──────┤
│87~92 │1440元  │21600元     │   28080元    │  10800元   │
├───┴────┼──────┼───────┼──────┤
│ 小      計     │41380元     │   53194元    │  20690元   │
├────────┼──────┼───────┼──────┤
│ 土地持分1／4計 │10345元     │   13299元    │  5173元    │
└────────┴──────┴───────┴──────┤
 ＊申報地價以公告地價80％計算
 ＊本表計算採四捨五入計算
